【裁判字號】    99,交聲更,10
【裁判日期】    990723
【裁判案由】    違反道路交通管理處罰條例聲明異議
【裁判全文】
臺灣士林地方法院交通事件裁定        99年度交聲更字第10號
原處分機關  交通部公路總局臺北區監理所
異  議  人
即受處分人  甲○○
上列異議人即受處分人因違反道路交通管理處罰條例案件，對於
交通部公路總局臺北區監理所民國98年12月24日北監自裁字第裁
40-AD0000000號裁決不服（原舉發案號：臺北市政府警察局舉發
違反道路交通管理事件通知單北市警交大字第AD0000000號），
聲明異議，前經本院以99年度交聲字第128號交通事件裁定異議
駁回，嗣經臺灣高等法院以99年度交抗字第1180號交通事件裁定
撤銷發回，本院更為裁定如下：
    主  文
異議駁回。
    理  由
一、按汽車行駛至交岔路口，其行進、轉彎，應遵守燈光號誌或
    交通指揮人員之指揮，道路交通安全規則第102條第1項第1
    款定有明文；次按汽車駕駛人，行經有燈光號誌管制的交叉
    路口闖紅燈者，處新臺幣（下同）1,800元以上5,400元以下
    罰鍰，並記違規點數3點，道路交通管理處罰條例第53條第1
    項及第63條第1項第3款亦分別有明文規定。
二、原處分意旨略以：異議人即受處分人甲○○於民國98年11月
    6日9時3分許，駕駛其所有車牌號碼EU-8701號自用小客車（
    下稱系爭車輛），行經臺北市○○區○○路、立德路口（往
    北投方向）處，因經設於該處之感應線圈式固定式闖紅燈照
    相設備（下稱系爭照相設備）拍攝違規照片2張，為警以「
    闖紅燈」為由，逕行舉發違規。嗣異議人於舉發通知單上所
    載之應到案日期日前向原處分機關提出申訴，經原處分機關
    函請舉發單位即臺北市政府警察局北投分局調查結果，仍認
    異議人確有前開違規行為，原處分機關乃於98年12月24日以
    異議人有「駕車行經有燈光號誌管制之交岔路口闖紅燈」之
    違規事實，依道路交通管理處罰條例第53條第1項及第63條
    第1項第3款（原處分漏載第3款）之規定，裁處異議人罰鍰2
    ,700元，並記違規點數3點。
三、異議意旨略以：
  (一)違規照片僅能看出伊車輛通過路口停止線以後，燈光號誌
      轉為紅燈，無法證明伊在過路口停止線以前，燈光號誌已
      轉為紅燈，且與伊車輛同向右側之3輛機車亦在同時間過
      路口停止線，則該3輛車總不會也一起闖紅燈吧？而質疑
      系爭照相設備及照片之證據能力。
  (二)又依據行政院國科會資助之國立中央大學機械工程學系等
      校聯合研究之「以駕駛模擬器進行跟車反應時間之研究」
      報告指出，駕駛人在踩煞車前，合理反應時間為2.3秒，
      則黃燈秒數至少需有6秒始為合理，然系爭路口黃燈僅3秒
      ，顯不足供時速50公里行駛之車輛有充分煞停時間，足見
      伊無違規之故意或過失。
  (三)本案主要在爭執時速50公里之路段，設定「黃燈3秒」顯
      有重大瑕疵，此一行政命令是實質內容的重大瑕疵，原處
      分顯有違法，應予撤銷云云。
  (四)另原處分顯違反行政罰法及釋字第423號解釋，未以受處
      罰之違規事實情節作為裁量基準，仍係以到案時間及違規
      車種做為裁罰基準，原處分顯有違法，應予撤銷云云。
四、經查：
  (一)本件異議人即受處分人甲○○於98年11月6日9時3分許，
      駕駛系爭車輛，行經臺北市○○區○○路、立德路口（往
      北投方向）此設有燈光號誌之交岔路口，因經設於該處之
      系爭照相設備拍攝違規照片2張，為警逕行舉發本件違規
      等情，為異議人所不爭執，並有臺北市政府警察局北市警
      交大字第AD0000000號舉發違反道路交通管理事件通知單1
      紙、系爭照相設備攝得之彩色採證照片2張在卷可稽（見
      本院99年度交聲字第128號卷【下稱原審卷】第16、42頁
      ），此部分事實應堪認定，合先敘明。
  (二)次查，上開交岔路口所設置之系爭照相設備為「感應線圈
      式」（二組感應線圈埋設於路口），其偵測原理係以該設
      備與路口號誌連鎖，當路口紅燈亮起1秒後，電腦偵測系
      統即行啟動，此際如有車輛闖越紅燈通過路口，經路口線
      圈感應，電腦則同時啟動照相器材拍照採證等情，業據臺
      北市政府警察局交通警察大隊以99年7月2日函覆在卷（見
      本院99年度交聲更字第10號卷【下稱本院卷】第8-9頁）
      ；而本件異議人所駕駛之系爭車輛係於上開交岔路口之燈
      號轉換為紅燈後，經過1.6秒時經線圈感應而遭拍攝第1張
      採證照片，拍照當時，其車身已通過停止線，且車身前輪
      均已壓於地面感應線圈上（即地面「S」處），又上開照
      相設備緊接於燈號轉變為紅燈後之第2.6秒時拍攝第2張採
      證照片，此時異議人之系爭車輛約正位於路口中央，車速
      則為時速43公里等情，亦有交通部公路總局臺北區監理所
      99年2月8日函附彩色採證照片2張（其上附有拍照當時距
      燈號轉為紅燈之秒數、所測得車輛之車速等數值）附卷可
      憑（見原審卷第42頁），足認異議人確有於燈光號誌顯示
      為圓形紅燈之情形下仍超越停止線之闖紅燈違規行為無訛
      。
  (三)異議人雖以前詞置辯。惟查：
    1.雖依現行度量衡器檢定檢查辦法所載（見原審卷第45-48
      頁），我國對感應線圈式固定式闖紅燈照相設備迄今尚無
      自定之檢驗標準，固無從納入法定度量衡器受經濟部標準
      檢驗局之檢驗，惟有無經政府機關之檢驗與測速儀器之準
      確性本屬二事，尚難僅以未受政府機關之檢驗，逕行推斷
      該種測速照相儀器之準確性均不可採，個案上仍應依具體
      事證為調查判斷。查系爭照相設備係與路口號誌紅燈同步
      啟動，駕駛人如於路口號誌紅燈時超越停止線即啟動照相
      功能，如同警方於路口拍照無異，與雷達式測速儀器涉及
      精密速率計算不同，雖無檢驗合格證明書，亦能舉證違規
      乙情，有臺北市政府警察局北投分局99年2月4日函文1紙
      在卷可參（見原審卷第38頁），經本院電詢經濟部標準檢
      驗局人員陳憲良亦陳稱：感應線圈照相設備根據度量衡器
      檢定檢查辦法第3條第1項第7款規定，感應線圈照相設備
      僅有公務檢測用雷達測速儀需受檢驗，因本辦法係採明示
      規定，未列出之儀器如闖紅燈照相設備，即無須受本局檢
      驗，且闖紅燈照相設備只要號誌變為紅燈即開始運作，設
      備本身非如測速儀器需有度量衡上精密運算，其所攝之照
      片即足以證明違規事實，與是否需定期維護無涉等語，有
      本院公務電話紀錄查詢表1紙附卷可稽（見原審卷第44頁
      ），況臺北市政府警察局交通警察大隊復以99年7月2日函
      檢附系爭照相設備出廠證明1份到院供參（見本院卷第10-
      17頁），自不得因系爭照相設備未受經濟部標準檢驗局之
      檢驗，遽認其不具證據能力或有何儀器失準致誤為舉發之
      可能性。本件系爭照相設備既業經檢驗為無瑕疵，其採證
      照片真實性高，又本件採證照片係就當時觸動（通過、按
      壓）該感應式線圈之異議人所駕駛之系爭車輛，對其違規
      闖紅燈行為之紀錄及採證，非以其他駕駛人為照相目標，
      故本件異議人違規事實已甚明確。
    2.異議人雖以前揭所提之研究報告，認黃燈3秒不足供時速
      50公里之車輛有充分之煞停時間等語置辯。惟：
     (1)異議人所提之「以駕駛模擬器進行跟車反應時間之研究
        」報告（見本院卷第10-12頁），係以駕駛模擬器進行
        「跟車反應」時間之研究，從研究文中指出，其感知反
        應之測試，均係以「跟車反應」為前提研究，而針對不
        同狀況預定反應時間，供測驗人於距離前車之不同距離
        中，反覆測試其感知反應及狀況，並非針對駕駛人對交
        通號誌燈號變換所為之測試反應，是否得據該「跟車反
        應」系統設定之感知反應秒數之結論，與交通號誌燈號
        轉換秒數是否足夠加以比較援用，已有疑問。
     (2)又根據第2張採證照片所示，異議人於紅燈亮起2.6秒後
        、系爭車輛行駛約正位於路口中央時，經測得當時時速
        為43公里（見原審卷第42頁），倘異議人確有減速準備
        停車之意，何以所測得之時速仍高達40餘公里，顯見其
        並無停車之意，更徵其具有闖紅燈之故意無疑，其上開
        所辯要屬卸責之詞，不足採信。
     (3)況縱異議人98年12月22日聲明異議狀說明第六點所載：
        「第一張採證照片（即R013，紅燈1.6秒者）上並無任
        何速度記錄，而第二張採證照片（即R026，紅燈2.6秒
        者）始有速度記錄。而第二張照片所顯示之速度乃本人
        要離開路口的速度，並非本人進入該路口之速度... 本
        人既然無法在停止線前煞停，難道本人應該在路口中間
        煞停嗎？既然無法在停止線前煞停，又不能在路口中間
        臨時停車，本人除了選擇踩油門離開該路口外，難道還
        有其他選擇？」等語為真（見原審卷第25頁），則其遭
        舉發本件違規前，應係以低於平均時速43公里之速率行
        駛，而於通過路口停止線時，因無法煞停，乃踩油門開
        始加速至43公里到達路口中央，然此與其自始強調、辯
        稱：「本案之重點：黃燈3秒不足供時速50公里之車輛
        有充分之煞停時間」等語，已有矛盾；再者，以異議人
        在路口燈號轉為紅燈1.6秒後遭拍攝第1張採證照片乙情
        加以換算，縱以異議人所稱低於時速43公里之速度即時
        速40公里計算，時速40公里≒秒速11.11公尺，11.11X
        1.6秒≒17.7公尺，是異議人應係於前方燈號轉為紅燈
        後，繼續行駛約17.7公尺，始因甫通過路口而遭線圈感
        應，進而遭拍照無訛，易言之，異議人於其前方路口燈
        號轉變為紅燈之際，其所駕駛之車輛顯然尚未抵達路口
        停止線，且距離該停止線應尚有10餘公尺，若再加計變
        換紅燈前之黃燈變換行駛距離（時速40公里≒秒速11.1
        1公尺，11.11X3秒≒33.33公尺），則異議人駕駛系爭
        車輛，看見路口號誌由綠燈變換為黃燈時，距離路口停
        止線至少應有40餘公尺、將近50公尺之距離，遠高於其
        異議狀所指時速50公里之煞車距離（反應距離加上制動
        距離）約為33公尺（見原審卷第23頁）甚明，故其上開
        所辯，難謂可採。
     (4)再者，異議人現所持用之普通小客車駕駛執照有效日期
        至101年6月12日，有公路監理電子閘門證號查詢汽車駕
        駛人資料1紙在卷可參（見本院卷第18頁），據目前規
        定駕照有效期限為6年（道路交通安全規則第52條第1項
        前段）乙節觀之，足認其對於交通號誌之轉換暨嗣後應
        變作為應非陌生；且道路交通標誌標線號誌設置規則第
        231條第1項若行車速限為50公里之路段黃燈時間為3秒
        之規定，係83年6月23日交通部 (83)交路發字第8312號
        令、內政部 (83)台內警字第8305969號令會銜修正發布
        ，當已行之有年，異議人對此道路駕駛實務上速限對換
        號誌之變換情形，應極為熟悉，所辯突然不及煞停等語
        ，尚難採信。
     (5)末按道路交通標誌標線號誌設置規則第231條第1項規定
        ，若行車速限為50公里之路段，黃燈時間為3秒，此部
        分係依法授權行政機關對於道路交通標誌之指示、標示
        方式、設置基準及設置地點等事項制定規則，除有重大
        明顯瑕疵或其他違法情形外，一般用路人即均有應予遵
        守之義務。所謂「重大」瑕疵，係指該瑕疵須對法律價
        值的違背重大到為任何人所無法忍受，同時亦無法預期
        任何人能遵守而言；「明顯」之瑕疵，則是指以一般人
        之認識能力為標準，必須該內容的瑕疵為「明顯」的錯
        誤，亦即一般理智的人，依其一切足以斟酌的情況，皆
        可判斷其瑕疵存在，而且任何人對於此內容，都不會認
        為其有拘束力之情形。然「黃燈3秒」，其警告之意思
        對一般人均非無法預期任何人不能遵守，亦非一望即知
        、如刻在額頭上般明顯，即一般人看到黃燈均無法煞停
        之瑕疵，況異議人自承一向行車謹慎，不曾有闖紅燈之
        紀錄（見原審卷第27頁），而於本案受裁罰時，始指稱
        發現有此一過去從未發現之重大明顯「黃燈3秒無法煞
        停」之瑕疵，自難採信而執為免責之事由，亦此敘明。
    3.異議人又辯稱原處分機關係依異議人於應到案期限內到案
      之單一裁量要素而逕就小型車之違規最低額裁處罰鍰2,
      700元，併計違規點數3點，其適用法律所為之行政裁量已
      達濫用程度，係屬違法，應予撤銷原處分云云。惟按司法
      院大法官會議釋字第511號解釋：「為加強道路交通管理
      ，維護交通秩序，確保道路交通安全，道路交通管理處罰
      條例對違反該條例之行為定有各項行政罰。同條例第9條
      第1項規定應受罰鍰處罰之行為人接獲違反道路交通管理
      事件通知單後，得於15日內逕依各該條款罰鍰最低額，自
      動繳納結案。依同條例第92條授權訂定之違反道路交通管
      理事件統一裁罰標準及處理細則第41條第1項及48條第1項
      僅係就上開意旨為具體細節之規定，並未逾越母法之授權
      ，與法律保留原則亦無違背，就此部分與司法院釋字第42
      3號解釋所涉聲請事件尚屬有間。至上開細則第41條第2項
      規定，行為人逾指定應到案日期後到案，另同細則第44條
      第1項規定違反道路交通管理事件行為人未依規定自動繳
      納罰鍰或未依規定到案聽候裁決者，處罰機關一律依標準
      表規定之金額處以罰鍰，此屬法律授權主管機關就裁罰事
      宜所訂定之裁量基準，其罰鍰之額度並未逾越法律明定得
      裁罰之上限，且寓有避免各行政機關於相同事件恣意為不
      同裁罰之功能，亦非法所不許。上開細則於憲法保障人民
      財產權之意旨並無牴觸」，是以，除行政機關行使裁量權
      之過程或結果，有逾越權限或濫用權力之情形，應以違法
      論者外，本於權力分立原則，法院基本上應尊重行政機關
      之裁量決定而作有限之司法審查。查本件異議人於應到案
      期限內到案，原處分機關遂依違反道路交通管理事件統一
      裁罰標準及處理細則第44條第1項規定，一律依「違反道
      路交通管理事件統一裁罰基準表」逕行裁決處罰鍰2,700
      元，核其罰鍰之額度並未逾越母法，即道路交通管理處罰
      條例第53條明定得裁罰之上限5,400元，且寓有避免各行
      政機關於相同事件恣意為不同裁罰之功能，非法所不許，
      此為前揭解釋所揭櫫，則原處分機關據上開規定嗣後對異
      議人逕行裁處最高額罰鍰之裁罰處分，其適用法律並未逾
      越權限或濫用權力而有違法之情事，是異議人所辯，殊無
      足取。
    4.至異議人辯稱當時亦有3輛機車、1輛自小客車行經該處，
      何以不對渠等裁罰，顯屬不平等待遇云云。然異議人所指
      之自小客車已在停止線前暫停，而機車係行駛在該雷達感
      應測速區（應為感應線圈之誤載）外等情，亦有臺北市政
      府警察局北投分局98年12月9日書函1份附卷可佐（見原審
      卷第29-30頁），況縱前開車輛均有違規闖越紅燈之行為
      ，亦無解於異議人違規之事實，更不能據以卸免其責，是
      其此部分所辯亦無理由。
五、綜上所述，本件異議人確有駕駛其系爭車輛於上開時、地，
    有「闖紅燈」之違規事實。從而，原處分機關依據道路交通
    管理處罰條例第53條第1項及第63條第1項第3款（原處分漏
    載第3款）之規定，裁處異議人罰鍰2,700元，併記違規點數
    3點，其認事用法並無違誤，裁罰亦無不當，本件異議為無
    理由，應予駁回。
據上論斷，依道路交通案件處理辦法第19條，裁定如主文。
中    華    民    國    99    年    7     月    23    日
                        交通法庭法  官  謝佳純
以上正本證明與原本無異。
如不服本裁定應於裁定送達後 5日內向本院提出抗告狀。
                                書記官  阮弘毅
中    華    民    國    99    年    7     月    23    日

司法院資訊處製作；財團法人民間司法改革基金會備份。
